【裁判字號】    98,消債抗,462
【裁判日期】    980921
【裁判案由】    聲請更生程序
【裁判全文】
臺灣高雄地方法院民事裁定           98年度消債抗字第462號
抗  告  人  甲○○
上列抗告人因聲請更生程序事件，對於民國98年6 月26日本院98
年度消債更字第260 號裁定提起抗告，本院裁定如下：
    主  文
抗告駁回。
抗告程序費用新臺幣壹仟元由抗告人負擔。
    理  由
一、抗告意旨略以：抗告人因有不能清償債務情事，於消費者債
    務清理條例施行後，曾於民國97年8 月間，以書面向最大債
    權金融機構中國信託銀行請求共同協商債務清償方案而未成
    立，而抗告人每月收入僅新臺幣（下同）2 萬元，扣除一般
    生活費用9,829 元及扶養費用6,000 元後，僅餘4,171 元，
    已無法清償債務。中國信託銀行所提出之協商條件為每月清
    償5,000 元，至第72個月一次清償或另行協商，抗告人未能
    預見6 年後經濟能力是否好轉，實難期待得以履行上開還款
    方案，爰依消費者債務清理條例之規定，聲請裁定准予更生
    ，惟原審法院不察，竟以抗告人尚非不能支應協商款項為由
    駁回抗告人之聲請，爰依法提起本件抗告等語。並聲明：原
    裁定廢棄。
二、按「為使負債務之消費者得依本條例所定程序清理其債務，
    以調整其與債權人及其他利害關係人之權利義務關係，保障
    債權人之公平受償，謀求消費者經濟生活之更生及社會經濟
    之健全發展，特制定本條例」、「債務人不能清償債務或有
    不能清償之虞者，得依本條例所定更生或清算程序，清理其
    債務」，消費者債務清理條例第1 條、第3 條分別定有明文
    。是消費者債務清理條例之立法，其中心思想乃認陷於經濟
    上困境之消費者若任其於惡性循環之債務窘境中自生自滅，
    其將衍生嚴重之社會問題，致難以維持安定之社會經濟秩序
    ，故有予之分別情形依更生或清算之程序清理其債務之必要
    ，藉以妥適調整其與各相關債權人等間之權利義務關係，以
    謀求消費者經濟生活之更生機會，從而健全社會經濟發展。
    惟私法上之債之關係，係以當事人間之信賴關係為基礎，為
    社會經濟組織之重要支柱。當事人於以法律行為追求自己之
    利益之際，亦應顧及對方之利益，並考量債權債務在社會上
    之作用，本於誠實及信用之原則，行使其債權及履行其債務
    。故債務人之消費者欲以上開條例為其所負義務之調整者，
    自應本於誠信原則之本旨，僅在其不能清償債務或有不能清
    償之虞而使其陷於經濟上之困境時始得准許之。以避免其藉
    此善意之立法而惡意圖謀減免債務，致使社會陷於道德之危
    險，並因此使信用緊縮而造成社會經濟之動盪。
三、抗告人主張其於前業向最大債權金融機構中國信託商業銀行
    請求共同協商債務清償方案，惟於97年8 月11日業經該銀行
    通知前置協商不成立等情，此有抗告人提出之前置協商不成
    立通知書乙紙在卷可稽（原審卷第23頁），則依前揭條文之
    規定及說明，其自應有不能清償債務或有不能清償之虞，且
    此情形業使其陷於經濟上之困境時，法院始須准之進行更生
    或清算。
四、抗告人固以其對金融機構因消費借貸所負之債務計達1,404,
    715 元，目前每月收入2 萬元，惟每月薪資所得於扣除必要
    生活9,829 元及扶養子女費用6,000 元後已不能清償債務等
    情而為本件更生之聲請，並提出債權人清冊、財產及收入狀
    況說明書、戶籍謄本、綜合所得稅各類所得資料清單、財產
    歸屬資料清單、財團法人金融聯合徵信中心當事人查詢個人
    資料回覆書等件為證，惟查：
(一)抗告人於前所為前置協商不成立之原因乃為「未能接受顯足
    以負擔之還款條件」，即不接受銀行提供之第一階段採72期
    0 利率，每月償還5,000 元，完畢後再進行協商之二階段還
    款方案等情，此有抗告人提出之前置協商不成立通知書、中
    國信託商業銀行陳報狀（原審卷第23頁、第131 頁）在卷可
    稽。則依前揭條文之規定及說明，自應於抗告人有不能清償
    債務或有不能清償之虞，且此情形業使其陷於經濟上之困境
    時，法院始准予進行更生。
(二)抗告人雖主張其現任職於高第文教外語機構，每月平均所得
    為2 萬元，此有其簽收表（原審卷第70頁）在卷可證，應可
    採信。而抗告人固主張其收入扣除支出後，每月僅餘4,171
    元，尚不足負擔債權銀行所提出之還款方案云云。惟原告自
    述之生活費支出明細分別為膳食費4,500 元、勞健保1,463
    元、扶養費6,000 元及日常生活用品1,000 元，合計12,963
     元 ，有其所提出之支出明細在卷可參（原審卷第62頁），
    則以其收入為每月2 萬元，扣除上開自述之支出後，應尚有
    能力清償債權銀行所提出之還款方案。況抗告人於97年6 月
    間與債權銀行申請前置協商時，自行評估每月可還款金額為
    5,853 元，此有中國信託銀行陳報狀、協商記錄在卷可查（
    原審卷第131 至133 頁），是債權銀行所提出之還款方案尚
    低於抗告人所得負擔之金額，益徵抗告人非無能力清償債務
    ，抗告人之主張，尚難採信。
(二)抗告人另主張其未能預見6 年後是否尚有清償能力云云。惟
    債務人清償能力之有無，應以更生聲請時為判斷時點，縱嗣
    後因不可歸責於己之事由，致未能再依原條件繼續履行，抗
    告人仍得與債權銀行另行協商還款金額，抑或循消費者債務
    清理條例之規定聲請更生，由法院另定還款方案。抗告人於
    與債權銀行協商時及聲請更生之時均尚有清償能力，已如前
    述，是抗告人自非得以將來未能預知之情況作為未能清償債
    務之事由，則抗告人之每月收入於扣除每月必要生活費用及
    扶養費用後，尚能履行最大債權銀行提供之前置協商條件即
    每月清償5,000 元之二階段還款條件，然因抗告人未能接受
    顯足以負擔之還款方案，而致協商不成立，顯足見其一心係
    欲循債務清理之程序以圖脫免債務之責任而無任何清償之誠
    意甚明。
五、綜上所述，抗告人於聲請前既無不能償債務或有不能清償之
    虞之情事，依上開說明及規定，其聲請之更生已有要件不備
    及違誠信說明之義務，自應駁回其更生之聲請。原審裁定駁
    回抗告人更生之聲請，依法即無違誤，抗告意旨指摘原裁定
    不當，求予廢棄另為裁定，為無理由，應予駁回。
六、據上論結，本件抗告為無理由，依消費者債務清理條例第15
    條，民事訴訟法第495 條之1 第1 項、第449 條第1 項、第
    95條、第78條，裁定如主文。
中    華    民    國    98    年    9     月    21    日
                  民事第四庭  審判長法  官  黃宏欽
                                    法  官  楊淑珍
                                    法  官  楊淑儀
正本係照原本作成。
不得再抗告。
中    華    民    國    98    年    9     月    21    日
                                    書記官  王資惠


司法院資訊處製作；財團法人民間司法改革基金會備份。
